【裁判字號】    89,重訴,20
【裁判日期】    891006
【裁判案由】    返還土地所有權狀
【裁判全文】
臺灣臺東地方法院民事判決  八十九年度重訴字第二○號
    原      告  乙○○
    訴訟代理人  劉輝瑞律師
    被      告  甲○○      住.
右當事人間請求返還土地所有權狀事件，本院判決如左：
    主    文
被告應將台東縣台東地政事務所所發台東縣台東市○○段第一○六四之二地號、權狀
字號○八七東字第○○五一三五號之土地所有權狀；台東縣台東市○○段第一○六四
之三地號、權狀字號○八七東字第○○五一三六號之土地所有權狀；台東縣台東市○
○段第一○六四之五地號、權狀字號○八七東字第○○五一三八號之土地所有權狀；
台東縣台東市○○段第一○六四之六地號、權狀字號○八七東字第○○五一三九號之
土地所有權狀；台東縣台東市○○段第一○六四之一一地號、權狀字號○八七東字第
○○五一四四號之土地所有權狀；台東縣台東市○○段第一○六四之一二地號、權狀
字號○八七東字第○○五一四五號之土地所有權狀；台東縣台東市○○段第一○六四
之一四地號、權狀字號○八七東字第○○五一四二號之土地所有權狀返還原告。
訴訟費用由被告負擔。
    事    實
甲、原告方面：
一、聲明：如主文第一項所示。
二、陳述：原告向被告買受坐落台東縣台東市○○段第一○六四之二、第一○六四之
    三、第一○六四之五、第一○六四之六、第一○六四之十一、第一○六四之十二
    、第一○六四之十四地號土地七筆，於民國八十七年七月一日辦畢所有權移轉登
    記，由台東縣台東地政事務所給原告土地所有權狀（字號依序為八七東字第五一
    三五、第五一三六、第五一三八、第五一三九、第五一四二、第五一四四、第五
    一四五號）共七張，均由訴外人代書倪永和保管中，被告於八十八年六月間藉詞
    向訴外人倪永和取走後，即一直抑留不還，上開權狀既係原告所有，爰依民法第
    七百六十七條規定訴請判決如訴之聲明所示。
三、證據：提出土地登記簿謄本七份，並聲請訊問證人倪永和。
乙、被告方面：
一、聲明：駁回原告之訴。
二、陳述：土地原本均為被告所有，當初被告委託建商蓋房子，蓋到一半建商倒閉，
    原告拿新台幣（下同）一千五百萬元出來把房子蓋完，並將房地登記為原告所有
    名義，以擔保原告投資之返還。房子蓋了十六間，賣掉七間，價款都給原告，餘
    九間兩造談好由原告每間給被告價金六百八十萬元，現原告尚欠被告一千八百萬
    元未付，故被告不願返還權狀。
三、證據：聲請訊問證人許秀玲。
    理    由
一、原告起訴主張，原告向被告買受坐落台東縣台東市○○段第一○六四之二、第一
    ○六四之三、第一○六四之五、第一○六四之六、第一○六四之十一、第一○六
    四之十二、第一○六四之十四地號土地七筆（下稱系爭土地），於八十七年七月
    一日辦畢所有權移轉登記，由台東縣台東地政事務所發給原告土地所有權狀（字
    號依序為八七東字第五一三五、第五一三六、第五一三八、第五一三九、第五一
    四二、第五一四四、第五一四五號）共七張，均由訴外人代書倪永和保管中，被
    告於八十八年六月間藉詞向訴外人倪永和取走後，即一直抑留不還，上開權狀既
    係原告所有，爰依民法第七百六十七條規定訴請判決如訴之聲明所示等語。被告
    則以：系爭土地原本均為被告所有，當初被告委託建商蓋房子，蓋到一半建商倒
    閉，原告拿一千五百萬元出來把房子蓋完，並將房地登記為原告所有名義，以擔
    保原告投資之返還。房子蓋了十六間，賣掉七間，價款都給原告，餘九間兩造談
    好由原告每間給被告價金六百八十萬元，現原告尚欠被告一千八百萬元未付，故
    被告不願返還權狀等語，資為抗辯。
二、原告主張之前開事實，業據提出土地登記謄本七份為證，並與證人即代書倪永和
    之證述相符。被告固不否認原告為系爭土地之名義上所有權人，且被告現占有系
    爭七筆土地之土地權狀之事實，惟抗辯稱系爭土地原本均為被告所有，當初被告
    委託建商蓋房子，蓋到一半建商倒閉，原告拿一千五百萬元出來把房子蓋完，並
    將房地登記為原告所有名義，以擔保原告投資之返還。房子蓋了十六間，賣掉七
    間，價款都給原告，餘九間兩造談好由原告每間給被告價金六百八十萬元，現原
    告尚欠被告一千八百萬元未付，故被告不願返還權狀等語。經查，系爭土地原係
    被告所有，後被告委託建商蓋房子，因建商倒閉，故由原告出資一千五百萬元將
    房子蓋完之事實，既為兩造所不爭執，當堪信為真實。第查，被告初抗辯稱「．
    ．．．房地會登記為原告名義，係為擔保原告投資一千五百萬元的保證，房子蓋
    了十六間，賣了七間，價款都給原告，剩下的九間雙方談好原告每間應給我價金
    六百八十萬元，現原告尚欠我約一千八百萬元未付。」（見本院八十九年八月十
    六日準備程序筆錄），對系爭土地移轉登記予原告之原因初為擔保，繼為作價買
    賣之細節陳述清楚詳盡，是其嗣後改抗辯稱：「我當初過戶只是擔保債務，我現
    在有錢，我要把土地要回來。」（見本院八十九年八月三十日準備程序筆錄），
    顯係為求有利於己之判決而為之變更，尚難採信，應仍以在前之陳述為可信，亦
    即系爭土地已因兩造間買賣契約之成立而使原告成為所有權人，則原告主張系爭
    土地之權狀為其所有之事實，堪信為真實。次查，兩造間之買賣關係縱如被告所
    言有價金未全部清償之事實，亦係被告得向原告請求該部分之金額而已，尚難據
    此即認被告有權占有系爭土地之所有權狀，此外，被告對自己有何權源占有系爭
    土地之權狀，復未能另行舉證證明，是原告主張被告無權占有系爭土地之權狀之
    事實，亦堪信為真實。
三、按所有人對於無權占有或侵奪其所有物者，得請求返還之，民法第七百六十七條
    前段定有明文。本件被告無權占有原告所有之系爭土地所有權狀，已如前述，從
    而，原告依前揭法律規定，請求被告返還如主文所示之系爭土地所有權狀七紙，
    為有理由，應予准許。
四、本件事證已臻明確，兩造其餘攻擊防禦方法及舉證，核於判決之基礎及結果無影
    響，無庸一一論列，附此敘明。
據上論結，本件原告之訴為有理由，依民事訴訟法第七十八條，判決如主文。
中      華      民      國    八十九    年      十      月      六      日
                                        臺灣臺東地方法院民事庭
~B法      官  張震武
右為正本係照原本作成
如對本判決上訴須於判決送達後廿日內向本院提出上訴狀
中      華      民      國    八十九    年      十      月      九      日
~B法院書記官  李學華


司法院資訊處製作；財團法人民間司法改革基金會備份。
